【裁判字號】    95,台上,6369
【裁判日期】    951117
【裁判案由】    違反毒品危害防制條例
【裁判全文】
最高法院刑事判決            九十五年度台上字第六三六九號
上  訴  人  乙○○
選任辯護人  楊宗儒律師
上  訴  人  丙○○
選任辯護人  曹大誠律師
上  訴  人  丁○○
選任辯護人  謝恩華律師
上  訴  人  甲○○
上列上訴人等因違反毒品危害防制條例案件，不服台灣高等法院
中華民國九十五年八月一日第二審判決（九十五年度上訴字第六
五０號；起訴案號：台灣台北地方法院檢察署九十四年度偵字第
二一三０、二四二七、二七八八、五０一九、五０二０、七六九
九號），提起上訴，本院判決如下：
    主  文
原判決關於甲○○、乙○○、丙○○、丁○○部分撤銷，發回台
灣高等法院。
    理  由
本件原判決認定：上訴人甲○○、乙○○、丙○○明知安非他命
、MDMA均係毒品危害防制條例第二條第二項所列管之第二級毒品
，不得非法持有、製造，竟為牟取暴利，於民國九十三年八月間
，由甲○○在印尼雅加達以美金二萬七千元向真實姓名年籍不詳
，綽號「阿Ｂ」之成年男子談妥販入含第二級毒品甲基安非他命
成分之藥錠而非法持有上開第二級毒品安非他命。甲○○復夥同
乙○○、丙○○基於非法持有第二級毒品安非他命及製造第二級
毒品MDMA之犯意聯絡，先由甲○○指示不知情之謝鎮鴻（已判決
無罪確定）於九十四年一月二十三日，承租台北市○○區○○路
二段七十二之五號房屋作為改製第二級毒品MDMA之工廠，再由「
阿Ｂ」於九十四年一月二十四日交付含甲基安非他命成分之藥錠
約九萬二千顆予甲○○後，推由丙○○負責購置打錠機，甲○○
再夥同乙○○、丙○○自九十四年一月二十五日起將上開含甲基
安非他命藥錠磨碎改製，加入Safrole、Piperonal、MDP２P等製
造第二級毒品MDMA之中間產物之液體、MDA 中間體之化學藥劑及
咖啡因等物，而欲改製為MDMA藥錠，以提升藥錠之興奮效果。其
間，上訴人丁○○明知甲○○、乙○○、丙○○係共同非法製造
第二級毒品MDMA藥錠，竟基於幫助之犯意，依甲○○之指示，試
行服用上開已由甲○○、乙○○、丙○○所改製之藥丸，以瞭解
藥效，而幫助甲○○、乙○○、丙○○製造第二級毒品MDMA。惟
因甲○○、乙○○、丙○○欠缺製造MDMA所需之大量 Safrole、
Piperonal、溴水（HBR）、甲胺、甲醯胺、雙氧水及反應加熱器
等起始原料及器具，至九十四年一月二十九日為警搜索時，仍未
製造完成第二級毒品MDMA而未遂等情。因而撤銷第一審之科刑判
決，改判依修正前刑法牽連犯之關係，從一重各論處甲○○、乙
○○、丙○○共同製造第二級毒品未遂罪刑；及論處丁○○幫助
共同製造第二級毒品未遂，累犯罪刑。固非無見。
惟查：(一)審理事實之法院，對於案內一切證據，除認為不必要者
外，均應詳為調查，然後基於調查所得之心證，以為判斷事實之
基礎。如有應行調查之證據未經依法調查，或證據雖已調查而其
內容尚未明瞭，遽行判決，均屬應於審判期日調查之證據而未予
調查之違法。又毒品危害防制條例第四條製造第一級至第四級毒
品罪之「製造」，係指就原料、原素予以加工，使成具有特定功
效之成品者而言。原判決事實欄記載上訴人甲○○、乙○○、丙
○○為牟取暴利，先由甲○○向綽號「阿Ｂ」之不詳姓名男子購
入含第二級毒品甲基安非他命成分之藥錠，並由丙○○負責購置
打錠機，甲○○再夥同乙○○、丙○○將含甲基安非他命藥錠磨
碎改製，加入Safrole、Piperonal、MDP２P等製造第二級毒品MD
MA之中間產物之液體、MDA 中間體之化學藥劑及咖啡因等物，欲
改製為MDMA藥錠，以提升藥錠之興奮效果。期間並由上訴人丁○
○基於幫助之意思服用改製之藥丸，藉以測試成效。嗣因欠缺製
造MDMA所需之大量 Safrole、Piperonal、溴水（HBR）、甲胺、
甲醯胺、雙氧水及反應加熱器等起始原料及器具，至被查獲時止
，仍未製造完成等情。似指上訴人等計劃將含甲基安非他命成分
之藥錠，加入Safrole、Piperonal、MDP２P等製造第二級毒品MD
MA之中間產物之液體、MDA 中間體之化學藥劑及咖啡因等物，改
製為MDMA藥錠。惟依卷附法務部調查局九十四年三月二十一日調
科壹字第０九四六二一０一一００號檢驗通知書之記載，上訴人
等被查獲時持有之物品經鑑定結果，其中藥丸二十三包均含甲基
安非他命成分（另驗出摻有咖啡因、Ephedrine、Lidocaine等成
分）；打錠機、濾網、磨粉器皿、攪拌機、電子秤等均驗出甲基
安非他命成分殘留（另驗出有咖啡因、Lidocaine、Ketamine 等
成分）；粉末六包，含有甲基安非他命成分；葡萄酒瓶內深褐色
溶液，含有微量製造MDMA所需原料Safrole、Piperonal及中間產
物MDP２P（偵字第二四二七號卷第一八五頁）。扣案成品二十三
包藥丸，似未驗出含有MDMA成分。再有關甲基安非他命及MDMA之
製造流程，證人鄭昭欣於第一審證稱「甲基安非他命在國內查獲
的地下工廠，第一階段一般都是從麻黃素跟亞硫醯二氯混合之後
反應成氯假麻黃素，第二階段就是氫化反應，就是在氫氣的環境
下加上活性炭及鈀金，再用一些鹽類是用於調配PH質的緩衝溶液
，這時候會產生甲基安非他命，也就是一般所說的黑水，這是製
造安非他命的過程。這時候就驗出甲基安非他命的成分，最後會
再做出結晶，就是一般我們看到的，就是把黑水加熱加鹽巴後熬
煮，全融之後再放到冰箱裡面低溫結晶，結晶之後就是冰晶，就
是我們一般看到的結晶狀的安非他命。」「MDMA的製造過程，就
是利用黃樟素當起始原料，再加入雙氧水及甲酸做氧化反應，會
得到MDP２P，也就是MDMA的中間產物，MDP２P一般可以利用甲氨
跟鋅做還原胺化反應，反應完成就會產生MDMA的成分，但是還要
做純化，就是把反應液做一個蒸餾濃縮，再利用一般的醚類的試
劑再做結晶，再結晶之後，就是成品，然後得到純的MDMA，這是
我們看到地下工廠都是這麼做的。」（第一審卷第三二三頁反面
）。若均無誤，甲基安非他命及MDMA之製造流程，似屬有別，且
甲基安非他命亦似非製造MDMA之原料。雖現場同時查獲之葡萄酒
瓶內深褐色溶液，含有微量製造MDMA所需原料Safrole、Piperon
al及中間產物MDP２P。然鄭昭欣同時證稱「本案扣案的葡萄酒瓶
裡面深褐色溶液有驗出黃樟素、胡椒醛、MDP２P的成分，但是現
場所扣的東西沒有看到其他要製造MDMA的起始原料及反應劑。這
個葡萄酒瓶裡面是外面製造好再拿回來，或者之前製造所剩餘的
東西，沒有辦法判斷。但是從現場所扣到的東西，並沒有發現MD
MA的起始原料或是器具。至於製造甲基安非他命的部分及原料，
都沒有發現。」等語（同上卷第三二三頁反面）。又依原判決理
由貳、甲、一(一)之記載，甲○○辯稱伊取得藥丸後，加入類似MD
MA之原料，並非製造甲基安非他命或MDMA云云。則將甲○○所購
入含甲基安非他命成分之藥丸摻入葡萄瓶內深褐色溶液或其他適
當之原料或原素後，能否製成MDMA？該葡萄瓶內之溶液，是否甲
○○、乙○○及丙○○所製造？俱攸關甲○○、乙○○、丙○○
能否依計畫完成製造MDMA，亦關係丁○○所幫助之犯罪，究屬不
能未遂或障礙未遂之認定，自有根究明白之必要。原審未詳予勾
稽釐清，遽認甲○○、乙○○、丙○○因被查獲致未能完成製造
MDMA，並憑此認定丁○○有幫助共同製造第二級毒品未遂之犯行
，自有應於審判期日調查之證據而未予調查之違法。(二)毒品危害
防制條例第十九條第一項關於沒收之規定，乃政府為防制毒品危
害，維護國民身心健康，所設之特別規定，採義務沒收主義。故
凡犯同條例第四條至第九條、第十二條、第十三條或第十四條第
一項、第二項之罪者，其供犯罪所用之物或因犯罪所得之財物，
均需諭知沒收之，法院並無審酌之餘地，惟以該財物與犯罪具有
關聯性為必要。原審就原判決附表二編號5.所示化學原料五瓶併
為沒收之諭知，雖於理由貳、甲、四(三)說明該化學原料係甲○○
、乙○○、丙○○所有，且供本件犯罪用之物，應依毒品危害防
制條例第十九條第一項之規定，宣告沒收等語。然稽之卷內資料
，似無該化學原料成分之鑑定報告可憑。原判決事實欄內，亦未
載明甲○○、乙○○、丙○○如何以該化學原料製造MDMA。則該
化學原料之成分為何？與本件製造MDMA有無關聯？原審未予詳查
，逕認屬本件製造MDMA犯罪所用之物而併為沒收之諭知，亦有證
據調查未盡及理由不備之違法。以上或為上訴意旨所指摘，或屬
本院得依職權調查之事項，應認原判決關於甲○○、乙○○、丙
○○、丁○○部分，有撤銷發回更審之原因。至原判決不另為無
罪諭知部分，本乎審判不可分之原則，應併予發回，附此敘明。
據上論結，應依刑事訴訟法第三百九十七條、第四百零一條，判
決如主文。
中    華    民    國  九十五  年   十一   月   十七   日
                      最高法院刑事第十庭
                          審判長法官  洪  清  江
                                法官  石  木  欽
                                法官  林  勤  純
                                法官  陳  晴  教
                                法官  張  清  埤
      本件正本證明與原本無異
                                      書  記  官
中    華    民    國  九十五  年   十一   月  二十三  日
                                                    m


司法院資訊處製作；財團法人民間司法改革基金會備份。
